臺灣宜蘭地方法院民事判決　　　　　　　93年度重訴字第28號
原　　　告　庚○○
訴訟代理人　林志嵩律師
被　　　告　甲○○
訴訟代理人　羅明宏律師
　　　　　　丁○
被　　　告　宏洋租賃股份有限公司
法定代理人　黃大功
上列當事人間分配表異議之訴事件，業於民國94年3 月22日言詞
辯論終結，本院判決如下：
    主      文
本院九十一年執字第三四一五號拍賣抵押物強制執行事件，於民
國九十三年三月二十九日所製作分配表，被告涂美玲就訴外人丙○○所有如附表所示編號2 、3 、4 、5 、10、11、12、13、14
、15、16等十一筆不動產所賣得之價金，應受分配金額新台幣柒
拾萬捌仟肆佰參拾參元，另就訴外人丙○○所有如附表所示編號
1 、6 、7 、8 、9 等五筆土地賣得之價金，應受分配金額新台
幣壹仟零貳拾捌萬柒仟柒佰肆拾伍元，於超過上開範圍部分即應
予剔除。
本院九十一年執字第三四一五號拍賣抵押物強制執行事件，於民
國九十三年三月二十九日所製作分配表，被告宏洋租賃股份有限
公司就訴外人丙○○所有如附表所示編號編號1 、6 、7 、8 、
9 等五筆不動產所賣得之價金，應受分配金額增加為新台幣伍拾
貳萬元。
本院九十一年執字第三四一五拍賣抵押物強制執行事件，於民國
九十三年三月二十九日所製作分配表，原告就訴外人丙○○所有
如附表所示編號編號1 、6 、7 、8 、9 等五筆不動產所賣得之
價金應受分配新台幣參佰玖拾伍萬肆仟玖佰貳拾肆元。
原告其餘之訴駁回。
訴訟費用由被告甲○○負擔十四分之五；餘由原告負擔。
    事實及理由
壹、本件被告宏洋租賃股份有限公司（以下簡稱宏洋租賃公司）
    經合法送達，未於最後言詞辯論期日到場，核無民事訴訟法
    第386 條各款所列情形，爰依原告之聲請，由其一造辯論而
    為判決。
貳、原告方面主張之意旨：
一、鈞院91年度執字第3415號強制執行事件拍賣債務人丙○○所
    有坐落宜蘭縣礁溪鄉○○段328 號等如附表所示十六筆土地
    ，拍賣價金計新台幣（下同）2,0282,000元，鈞院執行處於
    93 年3月29日製作分配表，並以93年4 月1 日宜院生民執91
    執未字第3415號函行分配程序，茲以原告庚○○對於該分配
    表次序3.被告甲○○及次序4.被告宏洋租賃公司受分配金額
    均不同意，經聲明異議，被告二人對原告聲明異議一事亦不
    同意變更分配表之記載，原告為此爰依強制執行法第39條第
    1 項、第41條第1 項提起本件訴訟。
二、被告甲○○於鈞院91年度執字第3415號強制執行事件可分配
    的債權額應為4,061,471 元：
  (一)被告甲○○之前手乙○○在鈞院84年執字第534 號分配後所
    剩餘的本金應為3,316,991 元：被告甲○○之前手乙○○在
    鈞院84年度執字第534 號強制執行事件，具狀參與分配「違
    約金1,275,000 元及本金5,000, 000元，共6,275,000 元」
    ，是其於84年間就利息部分則未據以分配甚明。又被告甲○○之債權係受讓自訴外人乙○○，乙○○在鈞院前開84年度
    執字第534 號事件係以本金及違約金陳報債權後，經受償1,
    683,009 元，故依規定自應先償還本金，分配結果，未償本
    金僅餘3,316,991 元，逾額部分，即不得再參加本件之分配
    。且執行法院為非訟法院，對於債權存否及數額之實體爭執
    ，本無審究之餘地，執行法院僅站在第三人之地位代債務人
    拍賣不動產，亦僅代債務人為清償之分配，故所製作之分配
    表，亦不具創造力或形成力，且該分配表並未記載訴外人乙○○受償之項目順序為何，被告對此亦不爭執，故自應依民
    法第323 條之規定，先充利息，且債務人丙○○或原告庚○○亦無從同意該次分配表係先清償違約金。至於訴外人己○○與乙○○雖於86年03月25日書立協議書，但因當時本件抵
    押權債權乃為本金3,316,99 1元、利息303,709 元、違約金
    1,518,54 5元，共計5,139, 245元，雙方同意該債權共以5,
    000,000 元計付，故證人己○○祇要付5,000,000 元，乙○○即同意視為全部清償而塗銷抵押權，並非指本件之本金在
    84年分配後尚有5,000,000 元。
  (二)被告甲○○在本件分配中可分配之利息為0 元：本件抵押權
    約定之利息、遲延利息均依照中央銀行放款利率計算，惟甲○○於92年10月20日聲明拋棄全部利息請求權，該利息債權
    既經拋棄，其權利已不存在，應不列入分配。雖其抗辯所為
    拋棄之利息之意思表示係出於錯誤，並主張撤銷該意思表示
    ，惟此要與民法第88條得因錯誤而撤銷意思表示之內容不符
    ，且撤銷權亦已逾一年除斥期間。故被告甲○○就本件借款
    之利息、遲延利息既經拋棄已不存在，復在本件土地拍定後
    ，始於93年06月15日具狀請求就利息等部分參與分配，其自
    僅得就原參與分配債權人受償餘額而受清償，惟本件執行分
    配結果已無餘額，是其獲配之利息金額應為0 元。況依據證
    人己○○之證詞及已提出之相關票據，證人己○○已代債務
    人丙○○清償本件抵押債權之利息迄至88年2 月1 日止，故
    縱認有利息債權存在，亦應自88年2 月1 日起算。
  (三)被告甲○○在本件分配中可分配之違約金亦為0 元：訴外人
    乙○○於清償期屆至時，同意延長清償期，由己○○等代支
    付利息至88年01月份止，故自84年分配後計算債務人已清償
    152萬元。且本件既經債權人乙○○以每月100,000元之代價
    ，同意暫不實行抵押權拍賣，債權人乙○○與債務人丙○○
    間顯已有展期清償之合意，且遲至88年01月止，乙○○尚同
    意收取利息展期清償，故被告甲○○應自88年2月1日起計算
    違約金。此外，本件第一順位抵押權之利息係依照中央銀行
    放款利率計算，而現放款利率尚低於法定年利率百分之五，
    另被告甲○○就本件借款除利息外，別無損害，故以百分之
    五年利率計算違約金始為適法，本件之違約金實屬過高，爰
    依法請求酌減違約金至年息百分之五。是則自88年02 月1日
    起算至92年6月26日止，未償本金3,316,991元，則第一順位
    抵押權之違約金應僅為744,480元。
三、被告宏洋租賃公司迄今未提出借據、票據等足資證明其債權
    存在，其空言主張本金23,193,348元，自無足採。且宏洋租
    賃公司之系爭抵押債權係受讓自訴外人戊○○，而依據證人
    戊○○之證詞及債務人丙○○之存證信函內容，均可證明其
    第二順位抵押權之債權本金僅有520,000 元，故其參與分配
    本金逾520,000 元部分，即不應准許。此外，該第二順位抵
    押權關於利息、遲延利息均無約定，故其所主張之利息，即
    不在抵押權擔保範圍內，不應優先列入分配。
四、從而求為聲明：
  (一)鈞院91年度執字第3415號強制執行事件93年3 月29日分配表
    ，被告甲○○之應受分配金額15,494,342元部分，就超過4,
    061,471 元部分應予剔除，不得列入分配表受分配。
  (二)前述分配表關於被告宏洋租賃公司之受分配金額0 元部分，
    應更正為520,000 元列入分配，就超過520,000 元部分，應
    予剔除，不得列入分配表受分配。
  (三)上開分配表，關於原告受分配金額零元部分，應更正為10,9
    12,871元列入分配表受分配。
參、被告甲○○答辯之意旨：
一、民法第323 條之規定並非強行規定，如清償人與債權人有抵
    充之約定者，則依其約定，乃屬當然。鈞院84年執字第 534
    號事件，債權人乙○○係雖以違約金1,275,000 元參與分配
    ，惟在該次分配程序，債務人丙○○與其他債權人對於乙○○以違約金優先抵充債權，明知且並未提出異議，亦即同意
    此一抵充順序，全案並已分配完畢，則被告甲○○之本金當
    然有剩餘4,59 1,991元。此證諸該次強制執行程序終結後，
    86年3 月25日己○○受債務人丙○○之委託出面與乙○○協
    商礁溪鄉○○段328 地號之抵押權事宜，己○○於協議書第
    1 條明白表示協助丙○○償還積欠被告之債款為 5,000,000
    元，是由該協議書足證被告甲○○之債權在84年執字第 534
    號執行事件中，因拍賣價款清償後所剩餘之本金尚剩4,591,
    991 元應屬無疑。
二、再者，被告固然於92年10月20日向執行處陳報願拋棄之利息
    請求，惟被告於鈞院91年執字第3415號強制執行事件，原已
    於92年10月17日陳報利息債權2,163,075 元，後因鈞院執行
    處人員向被告甲○○說明為便利計算分配且違約金之數額亦
    足以清償利息部分，利息部分有無參加分配均不致影響，被
    告遂陷於錯誤，誤以為本身之債權不會受影響，而於92年10
    月20日由鈞院執行處人員協助具狀放棄請求將利息列入參加
    分配，惟被告甲○○之意思絕無消滅利息請求權之意，且被
    告甲○○此一錯誤之意思表示，並無過失，為此主張聲明撤
    銷此一意思表示。且系爭分配表既尚未確定，被告當然仍可
    追加利息債權2,163,075 元。且本件土地雖已經拍賣惟強制
    執行程序仍未終結，被告自得就利息部分再聲明參予分配，
    程序上並無違誤。
三、此外，訴外人乙○○之抵押權就利息部分僅約定按中央銀行
    放款利率計算，但事實上，利息與違約金之性質不同，二者
    不可混為一談，否則如酌減違約金，將有違當事人間當初訂
    立違約金條款之本旨，亦將使當事人間約定之違約金條款形
    同具文，況債務人丙○○自84年即積欠債務不還迄今近9 年
    ，被告因此蒙受重大損害，是以本件違約金依每萬元每月25
    0 元計算並無不當之處，原告請求酌減違約金至年息百分之
    五，顯非正當。
四、至於原告提出各項證物並無乙○○同意債務人丙○○延期清
    償之記載，且日期均在81、82年間與本次分配表異議之訴並
    無關聯。另其餘各項支票，乃是己○○與丙○○達成協議，
    在協議書約定之期間內（自87年4 月1 日起至87年6 月30日
    止）由己○○協助清償債務，並支付約定期間內三個月之利
    息，雙方並約明如己○○至87年6 月30日止，仍未協助解決
    清償上述欠款，則該協議終止。其後原告向丙○○購買系爭
    土地，因前揭協議書定期間屆至已終止，故於87年10月22日
    ，原告偕同丙○○再與被告達成協議，在雙方之土地免稅證
    明未完成前，原告支付被告違約金每月100,000 元（請參原
    告提出之委託書最後兩行文字約定，利息兩字由被告刪除，
    丙○○、己○○代簽庚○○姓名分別簽名確認），原告並開
    立87年11月1 日、12月1 日及88年1 月1 日面額十萬元之支
    票三張交付被告作為違約金，前後總計九個月，上開支票（
    包括己○○名義之支票）金額均作為違約金。而該協議書乃
    是為配合己○○協助丙○○變賣土地而訂立之另一新契約，
    此乃另一獨立契約，原告乃是依據該契約關係給付利息，與
    本件訴訟並無關連，被告亦無同意延期清償之意。是原告主
    張被告涂美玲有收受利息並同意延期清償，並無所據。末者
    ，違約金之計算自債務人屆期未清償本金之日起即告成立，
    不因雙方間有何協商清償而終止，本件己○○雖於87年間出
    面就債務人丙○○之債務如何清償有所協商，然己○○並未
    依約履行，且被告亦無同意延期清償之意思，是違約金之起
    算應自84年8 月16日起算，應無置疑。
五、為此聲明請求：請求駁回原告之訴。
肆、被告宏洋租賃公司未於最後言詞辯論期日到場，惟據其以前
    到場所為之陳述略為：
    被告宏洋租賃公司係經由原債權人戊○○之債權讓與而取得
    對債務人丙○○本金48,000,000元之債權，是依據債權讓與
    之獨立性及無因性，被告宏洋租賃公司既已有效受讓戊○○
    對丙○○之所有債權，且經登記在案，故被告依此金額聲請
    參與分配本件強制執行拍賣金額，於法有據等語。並聲明請
    求駁回原告之訴訟。
伍、兩造不爭執之事實：
一、查坐落宜蘭縣五峰段328 地號之土地，為訴外人丙○○所有
    ，該土地於87年5 月13日因土地重劃而分割增加同地段328-
    1 、328-2 、328-3 、328- 4、328-5 、3 28-6、328-7 、
    328-8 等地號之土地，其中328-1 地號之土地亦再分割增加
    328-9 、328-10、328-11等地號土地，另328-2 地號土地則
    再分割增加328-12、328-13、328-14地號之土地，328-4 地
    號土地則又分割增加同地段328-15地號。又訴外人丙○○將
    前開土地為他人設定多筆抵押權，嗣後因陸續清償經塗銷部
    分抵押權後，前述十六筆土地現設有第一順位抵押權人被告
    甲○○、共同擔保權利範圍5,000,000 元，第二順位抵押權
    人宏洋租賃公司、共同擔保權利範圍48,000,000元，另同地
    段328 、328-5 、328-6 、328-7 、328-8 地號等五筆土地
    則另設有第三順位抵押權人原告庚○○、共同擔保權利範圍
    為最高限額48,000,000元，及第四順位抵押權人邱卉汝、共
    同擔保權利範圍21,790,000元。此已有土地謄本、他項權利
    證明書、土地建築物他項權利移轉變更契約書、抵押權設定
    契約書等件可證（詳見91年度執字第3415號執行卷宗(一)第17
    至22頁、第31至67頁、第279 至280 頁，及92年度執參字第
    18 7號卷宗第9 、10頁，及本院卷第90至93頁、308 至 387
    頁）。
二、然前開土地之第二順位抵押權人被告宏洋租賃公司係於87年
     7月21日自訴外人戊○○受讓該抵押債權；另第一順位抵押
    權人被告甲○○則係於90年07月12日受讓自訴外人乙○○，
    此有他項權利移轉變更契約書可稽（參見本院卷第90至93頁
    、第388至408頁，及前開執行卷第20至22頁）。又訴外人乙○○前揭抵押權係於80年4月8日所設定，且係就分割前五峰
    段328地號及同地段 343、128地號等三筆土地為其債務之共
    同擔保，其中五峰段 343地號之土地於84年間因當時之第一
    順位抵押權人台灣省合作金庫聲請強制執行，訴外人乙○○
    乃以抵押權人之身分聲明參與分配，嗣該土地於84年 8月16
    日以16,000,000元拍定，拍賣所得之價款經本院執行處製作
    分配表進行分配後，為第二順位之抵押權人乙○○已受分配
    金額1,683,009元。此亦據本院調閱該84年度執字第534號拍
    賣抵押物強制執行卷宗（含84年執參字第34號乙○○參與分
    配卷），核閱屬實。
三、嗣後被告甲○○復持本院91年度羅拍字第111 號拍賣抵押物
    裁定，向本院以91年度執字第3415號聲請對訴外人丙○○如
    附表所示之十六筆不動產聲請強制執行在案，原告並92年03
    月19日聲明參與分配。又該強制執行程序於92年6 月26日就
    債務人丙○○所有如附表所示之十六筆土地進行拍賣，並分
    別以附表所示之價金為拍定，執行法院遂於93年1 月15日製
    成分配表，並定93年2 月9 日進行分配。然原告及被告宏洋
    租賃公司均以書狀對前開分配表聲明異議，該聲明異議狀經
    執行法院分別於93年3 月4 日、3 月9 日送達被告甲○○、
    宏洋租賃公司，被告甲○○及宏洋租賃公司分別於93年3 月
    9 日、3 月15日提出書狀，表示對原告之聲明異議不同意。
    嗣後執行法院就認為有理由部分在93年3 月29日更正分配表
    （即本件爭執之分配表），並再定93年4 月28日進行分配，
    然原告及被告宏洋租賃公司分別於93年4 月9 日、4 月21日
    均以書狀聲明異議，就原告之聲明異議部分，除於93年04月
    28日之分配期日當場告知被告宏洋租賃公司外，另於93年05
    月6 日復經將原告聲明異議之書狀送達被告甲○○及宏洋租
    賃公司，被告二人並均於93年5 月11日以書狀表示對原告之
    聲明異議不同意，是執行法院再將被告表示不同意之書狀送
    達原告，並通知原告應於收受通知後十日內就所異議之事項
    提起訴訟，原告於93年5 月20日收受通知後，旋於同年05月
    27日依法在十日內提起本件分配表異議之訴訟等事實，已有
    原告提出之執行處函文、聲明異議狀、分配表等件，及本院
    收受原告起訴狀之收文章可稽（見卷宗第4 、17至37頁），
    復經本院調閱91年度執字第3415號執行卷宗（含92年度執參
    字第187 號參與分配卷宗），核閱無訛，堪信為實在。
陸、本件之爭點及法院之判斷：
一、就第一順位抵押權人即被告甲○○可列入分配之債權額部分
    ：
    查原告主張被告甲○○之債權額即其可受分配之金額應僅為
    4,061,471 元乙節，已為被告甲○○所否認，並以前開情詞
    置辯，是經原告與被告甲○○就所爭執之事項予以整理後，
    確認雙方在本件應審酌之爭點為：(一)被告甲○○對債務人丙○○之債權額，在經84年度執字第534 號強制執行事件以拍
    賣價款清償後，所賸餘的本金、利息、違約金應該為何？(二)
    被告甲○○在本件分配中可否主張利息？如可以主張利息起
    算日及應受分配順序為何？(三)被告甲○○在本件分配中可否
    主張違約金？如可以主張，違約金之起算日及利率為何？又
    其受分配的順序為何？（見卷宗第183 、184 、 261 、262
    頁）。茲就前開爭點分別論述如下：
  (一)爭點一、被告甲○○對於債務人丙○○之債權額，在經84年
    度執字第 534號強制執行事件以拍賣價款清償後，所賸餘的
    本金、利息、違約金應該為何？
  1.按清償人所提出之給付，應先抵充費用，次充利息，次充原
    本，固為民法第323 條前段所明定。至於違約金之性質則與
    利息不同，民法既無違約金儘先抵充之規定，其抵充之順序
    ，應在原本之後。從而除當事人另有特別約定外，債權人尚
    難以違約金優先於原本抵充而受清償（最高法院80年度台上
    字第390 號裁判足資參照）。查被告甲○○主張其與債務人
    丙○○間曾經約定雙方所定違約金應優先於原本受清償乙事
    ，既已為原告所否認，被告甲○○自應就此有利於己之事實
    負舉證之責。
  2.然查，被告甲○○之系爭抵押權係受讓自訴外人乙○○，又
    乙○○所設定權利範圍5,000,000 元之抵押權乃係就分割前
    之五峰段328 地號及同地段343 、128 地號等三筆土地為共
    同擔保，其中五峰段343 地號之土地於84年間經另名抵押權
    人台灣省合作金庫聲請強制執行，並於84年8 月16日以16,0
    00,000元拍定，訴外人乙○○已受分配金額1,683,009 元等
    節，業已於前述，復為兩造所不爭執。再者，訴外人乙○○
    與債務人丙○○之抵押債權額係為本金5,000,000 元、利息
    按中央銀行核定放款利率計付、違約金則每萬元按月250 元
    計算乙節，有乙○○提出之他項權利證明書、抵押權設定契
    約書暨約定事項可佐（見本院84年度執字第534 號執行卷宗
    所附之84年執參字第34號卷第5 至9 頁）。又債務人丙○○
    前開五峰段343 地號土地經本院84年度執字第534 號拍定後
    ，乙○○向本院陳報債權額為本金5,000,000 元及自83年11
    月10日違約金1,275,000 元，合計6,275,000 元，此亦有債
    權陳報狀一紙可稽（見84年度執字第534 號卷第174 頁）。
    是該受分配之金額，除債權人乙○○與債務人丙○○間另有
    約定外，揆諸前開裁判之意旨，自應先抵充本金後再抵充違
    約金。
  3.再者，訴外人乙○○在84年度執字第534 號執行事件中，聲
    明參與分配時所提出之抵押權設定契約書中，僅記載本金、
    利息、遲延利息及違約金之數額及計算方式，並無約定清償
    之順序，另抵押權設定契約書所附之「其他約定事項條款」
    ，亦無記載雙方有約定清償之順序（見84年度執參字第34號
    卷第6 至8 頁），故被告甲○○空言主張訴外人乙○○和債
    務人間有應先抵充違約金之約定云云，尚嫌無據。雖被告甲○○抗辯本院執行處在84年執字第534 號執行事件中之分配
    ，乃係先抵充違約金後再抵充本金，而當事人對於該分配表
    又均未提出異議，自應受此拘束，而不得於事後在為相反主
    張。惟查，本院84年度執字第534 號強制執行事件所製作之
    分配表，並未記載係先抵充違約金或係本金，更未記載訴外
    人乙○○在受分配後，不足受償之本金數額或違約金數額；
    復再參諸訴外人乙○○於年84年8 月23日向本院陳報債權額
    時，亦僅記載本金數額及違約金之數額暨計算方式，乙○○
    並未表明其與債務人間有應先抵充違約金之約定，亦未在陳
    報債權書狀書表示應先就違約金予以抵充，從而被告甲○○
    以本院84年度執字第534 號分配表而為前開抗辯，自非可採
    。被告甲○○固又提出協議書乙份，抗辯雙方曾在前開執行
    案件分配後之86年3 月25日約定由訴外人己○○代債務人丙○○清償本件債務，而當時雙方所定應清償之本金數額係為
    5,000,000 元，顯見雙方均同意前述之分配款係先抵充違約
    金，而非先抵充本金等語。然經觀之該份協議書之內容，僅
    約定己○○願於三個月內協助丙○○清償積欠乙○○之債款
    5,000,000 元，及願在清償債務前按月給付利息100,000 元
    （見本院卷第272 頁），其上並未提及違約金之事，亦無記
    載所支付之清償應先抵充違約金；況且，該份協議書係於上
    揭執行分配後所為，故被告甲○○舉該協議書而溯及主張本
    院84年度執字第534 號執行事件之分配款，應優先抵充違約
    金後抵充本金，尚有未恰。從而，本件被告甲○○對於乙○○與債務人丙○○之間已就系爭債務曾約定應先抵充違約金
    之有利於己之事實，難認已盡舉證之責，是其主張前述分配
    款之清償應先抵充違約金，而後抵充原本，委無可取。
  4.基此，訴外人乙○○對債務人丙○○間之系爭債務，在經本
    院84年度執字第534 號強制執行事件中拍賣不動產所得價金
    而受分配1,683,009 元後，依據前開規定，該分配款自應先
    抵充本金，故訴外人乙○○對丙○○之債權數額，經上開分
    配款抵償後，應僅餘本金3,316,991 元，及自83年11月10日
    起按每萬元每月250 元計算之違約金。且訴外人乙○○既於
    90年7 月12日將該債權讓與予被告甲○○，則被告甲○○亦
    僅在上述本金及違約金之範圍內為受讓。
  (二)爭點二、被告甲○○在本件分配中可否主張利息？如可，則
    利息起算日及應受分配順序為何？
  1.經查，被告甲○○主張除前開不足受償之本金及違約金外，
    訴外人乙○○與債務人丙○○亦就系爭抵押債權約定遲延利
    息一節，經核與抵押權設定契約書記載：「遲延利息：依照
    中央銀行核定放款辦法計算」相符（參見執行卷(一)第17至22
    頁）。且因債務人丙○○於抵押借款當時曾交付發票日為80
    年4 月10日、到期日同年7 月10日、票據號碼063913號、面
    額5,000,000 元之本票一紙給予當時之債權人乙○○收執（
    見執行卷(一)第255 頁），是被告甲○○請求自84年度執字第
    534 號分配日之翌日即84年8 月17日起至本件拍定人繳足價
    金之日92年10月29日止，按票據之法定利率即年息百分之六
    計算之利息，似非無據。
  2.惟查，於84年8 月17日本院84年度執字第534 號分配後，訴
    外人己○○曾以丙○○代理人之身份與債權人乙○○在86年
    3 月25日簽立協議書，約定由訴外人己○○自87年4 月1 日
    起至同年6 月30日止協助債務人丙○○償還所積欠之債款，
    乙○○並同意在債務人清償欠款後即塗銷抵押權之事實，業
    有被告甲○○提出之協議書一份及證人己○○庭呈之87年10
    月22日委託書一紙在卷足稽（見本院卷第272 至274 頁、第
    213 頁），且訴外人己○○亦已依該協議書按每月 100,000
    元，支付債權人乙○○自87年4 月1 日至88年1 月1 止之利
    息共計1,000,000 元等情，亦有原告提出之支票十紙可參（
    見卷宗第45至46頁），復經證人己○○到庭證稱屬實（詳卷
    宗第198 頁起），而被告甲○○亦自承已收受上揭十紙票據
    ，從而前述事實，堪先信為實在。
  3.雖被告甲○○抗辯證人己○○所支付之前述款項係債權人乙○○答應暫緩拍賣並同意由己○○代為出售系爭土地，然因
    擔心土地出售不成，故約定己○○應每月給付100,000 元之
    違約金給債權人乙○○，故非在清償系爭借款之利息等語，
    並以前述委託書上「利息」二字已遭刪除之情，及舉其上開
    協議書為其佐證。然其上開所辯已為原告所否認，故被告甲○○自應就此法律關係成立原因之事實，亦即己○○所為之
    前述給付係基於伊與乙○○間另成立由己○○代丙○○出售
    土地，且支付每月100,000 元之違約金予債權人乙○○之協
    議事實，負舉證之責。惟查，依據被告甲○○所提之86年03
    月25日協議書，其內並未記載己○○所支付每月100,000 元
    係屬其將來出售土地倘有不成之「違約金」，且依據該協議
    書乃係記載：「三、甲方為表誠意（即己○○）同意自87年
    4 月1 日起依月息兩分計算於每月初付給乙方（即乙○○）
    新台幣壹拾萬元整『利息』，直到乙方之之五百萬欠款全部
    清償止，按日計算多退少補，…。」「三、若甲方直至87年
    6 月30日止仍為協助清償上述欠款，則此協議終止，甲方付
    給乙方之『利息』參拾萬元不予退還…。」（見卷第272 頁
    ），顯非己○○應給付給乙○○之違約金。至於87年10月22
    日委託書上「利息」二字雖遭刪除，然此係因債務人丙○○
    在當時主張該100,000 元應先抵充本金，另證人己○○則主
    張應係清償系爭借款之利息，惟債權人之代理人丁○則堅持
    應先清償違約金，三方互相爭執不下，故刪除「利息」二字
    乙節，已經證人己○○陳稱：「（問：每月還十萬元是如何
    計算？）當時我們有寫委託書，十萬元是大家談出來，…當
    時丙○○是認為還的錢應該是還本金，但丁○有意見，我認
    為應該是要還利息，我不同意要還違約金，當時我們已經還
    了五百多萬元，但丁○卻要一直主張要利息、違約金，弄的
    債務沒有辦法清償。」「（問：八十七年十月二十二日究竟
    有無結論說每月還十萬元是要清償哪一部分？）最後因為大
    家的看法都不同，所以我就說我就每月還十萬元，至於這十
    萬元是還什麼，我就不處理。委託書的利息二個字是丙○○
    劃掉的，因為他認為要先還本金。但當時不可能拿來還違約
    金，否則這筆債務就沒有清償完畢的一天，這樣子我幫丙○○清償債務就沒有任何利益可得。委託書末端的字是我寫的
    ，簽名是大家簽的。當時我有表示如果這筆十萬元是還違約
    金我就不願意還了。」等語甚詳（詳見卷宗第200至201頁）
    ，另債權人乙○○當時之代理人亦即本件被告涂美玲之訴訟
    代理人丁○亦稱：「當時有約定還十萬元為利息，我不同意
    ，但利息是何人劃掉的我不知道，但應該是我劃掉的，因我
    認為這十萬元是要付違約金。」等語（卷第 205頁），足可
    證明己○○所支付之每月 100,000元應非屬被告甲○○同意
    暫緩拍賣之「違約金」性質，否則債務人丙○○、己○○或
    乙○○之代理人丁○等人，顯無需在當時爭執究竟是要清償
    本金、利息或違約金之必要。況且當時雙方簽立此協議書既
    係為解決系爭抵押借款債務，則己○○所為之清償自應用以
    清償該債務，而債務人出售已設定抵押權之土地本無須經過
    抵押權人之同意，復又參諸債權人乙○○與債務人丙○○間
    原約定之利息並未達每月100,000元，然訴外人己○○自 82
    年間起即陸續代丙○○清償系爭借款之利息，此有收據暨支
    票各二份可參（詳卷宗第42至43頁），故乙○○於本院84年
    度執字第53 4號事件亦未請求利息，是本院認為己○○支付
    之 1,000,000元，應在清償本件抵押借款之利息，僅此段期
    間之利息數額係由雙方另外約定計算方式，並高於債權人與
    債務人丙○○原訂之利息。至被告甲○○所抗辯己○○支付
    該1,000,000元之原因事實，則難認已盡舉證之責。
  4.執此，被告甲○○既已收受訴外人己○○所支付之前揭票款
    ，且又未能證明所收受之款項亦基於其所稱「乙○○同意暫
    緩執行之違約金」等原因事實，從而原告主張己○○代債務
    人丙○○所為前揭票款之支付，因未經兩造合意應先抵充何
    項債權內容，是依民法第 323條之規定即應先抵充系爭抵押
    借款之利息，堪屬有理。然因前述利息之清償既已指定抵充
    利息之期間為87年4月1日起至88年1月1日止，則扣除此期間
    已獲償之利息外，債務人丙○○仍積欠債權人乙○○或嗣後
    受讓之被告涂美玲自84年8月17日起至87年3月31日止，及自
    88年2月1日起至本件執行事件拍定人繳足價金之日即92年10
    月29日止，按法定利率年息百分之六計算之利息，共計1,46
    6,746 元，故被告甲○○於此範圍內請求就系爭土地賣得價
    金列入分配自屬有據。
  5.至於原告另提出發票日87年4 月16日、面額為520000元之支
    票部分（本院卷宗第44頁反面），因已經被告甲○○否認收
    受，且經本院向該票據付款銀行查詢結果，該銀行表示：此
    張支票之背書人為己○○，因時日已久無法確認兌領人，有
    台北國際商業銀行宜蘭分行94年1 月11日（九十四）北商銀
    宜分字第2 號函文在卷可參（見卷宗第228 頁），另揆之該
    張票據所載金額又與前述協議書或委託書所約定之利息數額
    100,000 元不符，是原告主張此部分亦屬己○○代為清償利
    息之證明云云，尚無從採信。
  6.此外，在附表所示之十六筆不動產拍定，經本院通知陳報債
    權後，被告甲○○雖曾於92年10月20日以書狀向本院執行處
    表明拋棄系爭抵押借款之利息請求權，此有書狀一紙附於該
    執行卷宗可稽（參該執行卷(一)第315 頁），惟其拋棄利息之
    意思表示係向本院民事執行處所為，而非向債務人為之，且
    該意思表示並無送達至債務人丙○○，自不生免除此利息債
    務之效果，對於債權人實體上之請求權亦不生影響，僅為債
    權人向執行處表示不列入受分配之意而已。然此利息債權既
    經認定為存在，且屬抵押權優先受償範圍，故債權人再於93
    年6月15日具狀陳報利息債權（執行卷宗 (二) 第564至568頁）
    ，斯時系爭分配表又未確定，是其請求列入分配，自無不合
    。且被告甲○○陳報利息之時間雖已逾強制執行第32條第一
    項所定參與分配之時間，惟此部分因屬優先債權，仍應依其
    第一順位抵押權之次序受償，不受前述條文第二項之限制，
    故原告主張被告甲○○關於利息債權之請求僅能就分配後之
    餘額分配云云，並非有據。
  7.綜右判斷，被告甲○○就利息債權部分於1,466,746 元之範
    圍內，主張在91年度執字第534 號執行事件中列入分配，係
    屬有據，然超過此範圍部分，委無可取。
  (三)爭點三、被告甲○○在本件分配中可否主張違約金？如可以
    主張，違約金之起算日為何？可否酌減？
  1.按依民法第250 條之規定，違約金之性質區分為損害賠償預
    定性質之違約金，及懲罰性違約金，前者乃將債務不履行債
    務人應賠償之數額予以約定，亦即一旦有債務不履行情事發
    生，債務人即不待舉證證明其所受損害係因債務不履行所致
    及損害額之多寡，均得按約定違約金請求債務人支付，此種
    違約金於債權人無損害時，不能請求；後者之違約金係以強
    制債務之履行為目的，確保債權效力所定之強制罰，故如債
    務人未依債之關係所定之債務履行時，債權人無論損害有無
    ，皆得請求，且如有損害時，除懲罰性違約金，更得請求其
    他損害賠償（最高法院83年度台上字第2879號判決參照）。
    查本件借款依兩造所立抵押權設定契約書所載，關於利息、
    違約金約定：「利息：依照中央銀行核定基本放款利率計算
    。遲延利息：同前。違約金：每萬元每月貳佰伍拾元計算。
    」（參執行卷第17頁至22頁），是依上開約定，債務人如未
    依約履行，除應給付遲延利息外，尚須給付違約金，是此項
    約定之違約金係屬懲罰性違約金甚明。雖原告主張原債權人
    乙○○清償期屆至時，同意延長清償期，由己○○代支付利
    息至88年1 月份止，且違約金係債務人逾清償期違約不清償
    時始有適用，乙○○既已同意不實行抵押權拍賣，其與債務
    人丙○○間已有展期清償之合意，故債權人自不得再請求違
    約金等語。然查，本件訴外人己○○係因為出售系爭抵押土
    地，故與當時之債權人乙○○約定支付利息乙節，業已於前
    述認定，然依據證人己○○所為之陳述，及兩造所提出之協
    議書或委託書，均無從認定本件原債權人乙○○有同意債務
    人丙○○延期清償，原告上開主張，殊屬無據。從而被告甲○○依前述約定，請求將違約金列入分配表受分配，自屬有
    理。
  2.然按約定之違約金過高者，法院得減至相當之數額，民法第
    252 條定有明文。故約定之違約金苟有過高情事，法院即得
    依此規定核減至相當之數額，並無應待至債權人請求給付後
    始得核減之限制。此項核減，法院得以職權為之，亦得由債
    務人訴請法院核減。至於是否相當，即須依一般客觀事實，
    社會經濟狀況及當事人所受損害情形，以為斟酌之標準。且
    約定之違約金過高者，除出於債務人之自由意思，已任意給
    付，可認為債務人自願依約履行，不容其請求返還外，法院
    仍得依前開規定，核減至相當之數額（最高法院79年台上字
    第1612號及79年台上字第1915號判例可資參照）。本件原債
    權人乙○○與債務人丙○○係約定違約金以每萬元每月 250
    元計算，此已於前述，是經折算後該違約金之利率已達週年
    利率百分之三十，客觀上核屬過高，是原告請求本院酌減，
    自屬有據。從而本院參酌一般客觀事實、社會經濟狀況及債
    務人如依約履行主債務，債權人所得者為金錢，而使用金錢
    之對價為利息，債務人未依約清償，債權人所失者應相當於
    利息之利益，復參酌民法第205 條「約定利率超過週年百分
    之二十者，債權人對於超過部分之利息，無請求權」之規定
    ，因認被告甲○○人請求債務人給付之違約金應酌減為週年
    百分之二十計算，始為允洽。又債務人丙○○對於債權人乙○○之本金債權於本院84年執字第534 號執行事件84年8 月
    16日分配前係為5,000,000 元，未受償違約金期間為83年11
    月10日起至84年8 月16日止，是按年息百分之二十計算後，
    此期間之違約金計為767,123 元；另自前述分配之翌日84年
    8 月17日起止至系爭執行標的拍定人繳足價金之日92年10月
    29止之本金債權則為3,316,991 元，亦按年息百分之二十計
    算後，此期間得請求之違約金應為5,445,318 元，從而被告
    甲○○所得請求之違約金應為6,21 2,441元。
  3.基此，被告甲○○向本院民事執行處陳報違約金債權為10,9
    02,351元，自有過當，是就超過6,212,441 元之範圍部分，
    原告請求予以剔除，要屬正當。
二、就第二順位抵押權人被告宏洋租賃公司可參與分配之債權額
    部分：
  (一)經查，本件第二順位抵押權人宏洋租賃公司雖向本院民事執
    行處陳報其債權額為本金23,193,348元及自88年8 月16日起
    至92年10月29日止按年息百分之六計算之利息計 5,852,349
    元（參執行卷第351 頁之陳報債權計算書），然依據被告宏
    洋租賃公司在本件所提出之他項權利證明書、抵押權設定契
    約書，其與債務人丙○○間並無約定利息及違約金（見卷第
    90至93頁），是其未提任何憑證或證據即逕以利息債權5,37
    5,773 元主張列入分配表，亦有未恰。
  (二)再查，依據前述抵押權設定契約書暨他項權利證明書之記載
    ，被告宏洋租賃公司對債務人丙○○之抵押債權本金數額固
    係登記為48,000,000元，然原告就超過520,000 元部分，業
    已經否認抵押債權之存在，被告宏洋租賃公司復未提出任何
    事證資以證明確有48,000,000元之債權存在；且本件被告宏
    洋租賃公司對債務人丙○○之系爭抵押權及抵押債權均係受
    讓自訴外人戊○○，而依據證人戊○○到庭證稱：丙○○曾
    經欠伊五十二萬元，且無約定利息、違約金，並經設定抵押
    權，與丙○○間之債權額只有五十二萬元，嗣後轉讓與宏洋
    租賃公司之債權額亦僅為該五十二萬元等語（卷第206 至20
    7 頁），可認原告主張被告宏洋租賃公司對債務人丙○○之
    抵押債權僅為520,000 元，係屬可信，從而被告宏洋租賃公
    司應在此範圍內受分配，然超過520,000 元部分，被告宏洋
    租賃公司抗辯亦應在該執行事件中併受分配，即無從准許。
柒、分配結果及本件結論：
一、查本件原告僅係就如附表所示乙部分之五筆土地設有抵押權
    ，此有土地登記簿謄本足參（見執行卷宗(一)第31至67頁），
    其又未對債務人丙○○另外取得確定之執行名義且合法參與
    分配，是原告自僅得就此五筆土地賣得之價金19,290,400元
    受分配。至於被告甲○○及宏洋租賃公司所設定之第一、二
    順位抵押權則係就如附表所示之十六筆土地為共同擔保，亦
    有前述之土地登記謄本為佐，其等自得以前開認定之債權額
    就該十六筆土地受償，應無疑問。
二、是就原告未設定抵押權如附表所示甲部分之十一筆土地所賣
    得之價金991,600 元，於扣除被告甲○○之執行費51,471元
    及土地增值稅231,696元（參見執行卷宗(一)第282至298 頁）
    ，所剩款項708,433 元由第一順位抵押權人被告甲○○按利
    息、本金、違約金之順序受償後，尚有利息758,313 元、本
    金3,316,991元及違約金6,212,441元，合計10,287,745元未
    受償。另就原告已設定抵押權如附表所示乙部分之五筆土地
    所賣得之價金19,290,400元，在扣除應先扣繳關於第三順位
    抵押權人庚○○之執行費19,600元、第二位抵押權人宏洋租
    賃公司之執行費2,640 元（此部分均依其等可受分配金額按
    千分之七計算），及該此筆土地之土地增值稅4,504,491 元
    後（參見執行卷(一)第282至298頁），所剩餘之價金應先分配
    與第一順位抵押權人即被告甲○○前述未足額受償之債權10
     ,287,745 元，復再依序分配與第二順位抵押權人宏洋租賃
    公司520,000 元，末再由第三順位抵押權人即原告庚○○就
    該五筆土地之餘額3,954,294 元受分配（計算結果參見附件
    之分配表試算表）。
三、綜上所述，本院91年度執字第3415號拍賣抵押物強制執行事
    件於93年3 月29日製作之分配表，除未將原告有設定抵押權
    之五筆土地，及未設定抵押權之其餘十一筆土地予以區分外
    ，復將被告甲○○之受分配金額列為15,494,342元，另將被
    告宏洋租賃公司及原告可分配之金額均列為零元，自有未恰
    。是就如附表所示甲部分之十一筆土地所賣得之價金991,60
    0 元，於扣除執行費及土地增值稅後，被告甲○○得受分配
    金額應列為708,433 元；另就附表所示乙部分五筆土地所賣
    得之價金19,290,400元在扣除法定執行費及土地增值稅後，
    被告甲○○得受分配之金額應減為10,287,745元，另被告宏
    洋租賃公司所得分配之金額應增加為520,000 元，至於第三
    順位抵押權人即原告庚○○應分配之金額則為3,954,924 元
    ，原告在上開範圍內請求就原分配表予以剔除或增加，為有
    理由，應予准許，惟超過此部分所為之請求，即屬無據，應
    予駁回。
捌、本件事證已臻明確，兩造其餘攻擊或防禦方式均核與判決結
    果不生影響，爰不一一論述，附此敘明。
玖、裁判費負擔之依據：依民事訴訟法第79條。
中　　華　　民　　國　　94　　年　　4 　　月　　7 　　日
                  臺灣宜蘭地方法院民事庭
                      法　官　邱景芬
正本與原本無異。
如不服本判決，應於判決送達後20日內向本院提出上訴狀（須附
繕本）。
中　　華　　民　　國　　94　　年　　4 　　月　　11　　日
                      書記官  莊怡麗
附表
┌──┬──────────────┬──────────────────────┐
│編號│ 地                   號    │   賣   得  價   金 （新台幣）              │
├──┼──────────────┼──────────────────────┤
│ 1  │宜蘭縣礁溪鄉○○段328地號   │    10,170,000元                            │
├──┼──────────────┼──────────────────────┤
│ 2  │宜蘭縣礁溪鄉○○段328-1地號 │    54,000元                                │
├──┼──────────────┼──────────────────────┤
│ 3  │宜蘭縣礁溪鄉○○段328-2地號 │    164,000元                               │
├──┼──────────────┼──────────────────────┤
│ 4  │宜蘭縣礁溪鄉○○段328-3地號 │    194,000元                               │
├──┼──────────────┼──────────────────────┤
│ 5  │宜蘭縣礁溪鄉○○段328-4地號 │    29,100元                                │
├──┼──────────────┼──────────────────────┤
│ 6  │宜蘭縣礁溪鄉○○段328-5地號 │    1,158,400元                             │
├──┼──────────────┼──────────────────────┤
│ 7  │宜蘭縣礁溪鄉○○段328-6地號 │    504,000元                               │
├──┼──────────────┼──────────────────────┤
│ 8  │宜蘭縣礁溪鄉○○段328-7地號 │    6,295,000元                             │
├──┼──────────────┼──────────────────────┤
│ 9  │宜蘭縣礁溪鄉○○段328-8地號 │    1,163,000元                             │
├──┼──────────────┼──────────────────────┤
│ 10 │宜蘭縣礁溪鄉○○段328-9地號 │    129,000元                               │
├──┼──────────────┼──────────────────────┤
│ 11 │宜蘭縣礁溪鄉○○段328-10地號│    253,000元                               │
├──┼──────────────┼──────────────────────┤
│ 12 │宜蘭縣礁溪鄉○○段328-11地號│    28,100元                                │
├──┼──────────────┼──────────────────────┤
│ 13 │宜蘭縣礁溪鄉○○段328-12地號│    2,000元                                 │
├──┼──────────────┼──────────────────────┤
│ 14 │宜蘭縣礁溪鄉○○段328-13地號│    97,100元                                │
├──┼──────────────┼──────────────────────┤
│ 15 │宜蘭縣礁溪鄉○○段328-14地號│    28,300元                                │
├──┼──────────────┼──────────────────────┤
│ 16 │宜蘭縣礁溪鄉○○段328-15地號│    13,000元                                │
├──┴──────────────┴──────────────────────┤
│甲、編號2、3、4、5、10、11、12、13、14、15、16等11筆土地賣得之價金合計991,600元 │                                                         │
│乙、編號1、6、7、8、9等5 筆土地賣得之價金合計為19,290,400元                     │                                                            │
└────────────────────────────────────────┘
